臺灣高等法院民事判決　　　　　　　　100年度上易字第839號
上　訴　人　林麗雯
訴訟代理人　姚昭秀律師
複　代理人　姜治年
被　上訴人　瓏山林企業股份有限公司
法定代理人　林鴻堯
訴訟代理人　劉宏邈律師
複　代理人　翁瑞麟律師
上列當事人間請求返還買賣價金等事件，上訴人對於中華民國10
0 年6 月30日臺灣士林地方法院100 年度訴字第212 號第一審判
決提起上訴，本院於100 年10月26日言詞辯論終結，判決如下：
    主      文
上訴駁回。
第二審訴訟費用由上訴人負擔。
    事實及理由
一、上訴人起訴主張：
  (一)上訴人於民國（下同）95年8 月19日與被上訴人簽立大直Up
    town房屋預定買賣契約書（下稱系爭房屋買賣契約）及土地
    預定買賣契約書（下稱系爭土地買賣契約），向被上訴人購
    買大直Uptown社區大樓（下稱系爭大樓）編號Α10棟9 樓一
    戶（下稱系爭房屋）及所坐落基地即臺北市○○區○○段4
    小段399 地號土地（下稱系爭土地）應有部分，並依約繳納
    房屋及土地價金共計新台幣（下同）55萬元。依系爭房屋買
    賣契約第12條第1 項約定，被上訴人應於97年7 月31日前「
    申請」使用執照，未載明「取得」使用執照期限，違反內政
    部公告之預售屋買賣定型化契約應記載事項及不得記載事項
    第13條規定，依消費者保護法第17條及消費者保護法施行細
    則第15條規定，該約定應屬無效，而以應記載取得使用執照
    期限事項取代成為契約之內容，即應以97年7 月31日為被上
    訴人取得使用執照之期限。被上訴人明知系爭土地係屬科技
    工業區Α區，依該區管理辦法，不允許園區建物供住宅用途
    使用，竟仍在系爭房屋買賣契約附件13即住戶管理規約，就
    系爭大樓區分所有權人及住戶之義務多所規範，並於附件7
    建材設備說明中臚列關於所營建之系爭大樓屋內設置衛浴設
    備、熱水供應設備、天然瓦斯設備等，顯係將系爭大樓之各
    區分所有建物預以得充為住宅使用之規劃出售，明顯不合科
    技工業區Α區管理辦法之規定，臺北市政府乃以被上訴人違
    反公平交易法，送請行政院公平交易委員會（下稱公平會）
    處理，並在尚未澄清此部分疑慮前不予核發使用執照，足見
    係因可歸責於被上訴人之事由，致未能於約定期限前取得使
    用執照，不符系爭房屋買賣契約第12條第1 項第2 款得順延
    取得使用執照之期限。
  (二)被上訴人既無法於97年7 月31日前履行相關義務，且已逾期
    6 個月以上，經上訴人於98年5 月間寄發存證信函定期7日
    催告履行，並於同年8 月11日以眾鼎法律事務所函之送達為
    解除契約之意思表示，應認系爭房屋買賣契約之解除為合法
    。又依系爭土地買賣契約第11條第1 項及系爭房屋買賣契約
    第26條第2 項約定綜合觀察，應認二契約給付標的為不可分
    離，系爭房屋買賣契約及系爭土地買賣契約應同其存廢，故
    系爭房屋買賣契約及系爭土地買賣契約應認已均經上訴人合
    法解除，則依系爭買賣契約第23條第1 項約定，被上訴人除
    應將上訴人已繳之系爭房屋及土地價款及遲延利息全數返還
    外，並應同時賠償系爭房屋及土地總價20% 之違約金。為此
    ，依系爭房屋買賣契約第23條第1 項及民法第259 條第2 款
    規定，訴請被上訴人返還已付價金、給付違約金及遲延利息
    （原審為上訴人敗訴之判決，上訴人僅就請求返還已付價金
    55萬元提起上訴，違約金部分不再上訴，參見本院卷第14頁
    ）。
  (三)求為判決：
    1.被上訴人應給付上訴人55萬元及自95年8 月21日起至清償
      日止，按週年利率5%計算之利息。
    2.被上訴人應給付上訴人55萬元及自起訴狀繕本送達翌日起
      至清償日止，按週年利率5%計算之利息。
    3.願供擔保，請准宣告假執行。
二、被上訴人則以：上訴人於95年8 月10日分向上訴人及訴外人
    林鴻聯購買系爭房屋及所坐落系爭土地應有部分，買賣價金
    分別為房屋110 萬元（含停車位）、土地410 萬元，上訴人
    並於同年月20日繳付房屋價款14萬元、土地價款41萬元，合
    計55萬元。系爭房屋買賣契約第12條第1 項明定97年7 月31
    日為申請使用執照之期限，上訴人自應遵守，此為契約嚴守
    原則及契約自由原則。且被上訴人業於同年6 月5 日向臺北
    市政府建築管理處（下稱建管處）申請使用執照，雖有申請
    書填寫不全等缺失，但業已補正，詎建管處違法列管拒不核
    發使用執照，違反建築法第70條第1 項及第72條規定、信賴
    保護原則、依法行政原則、不當聯結禁止原則，並非可歸責
    於被上訴人，依系爭房屋買賣契約第12條第1 項第2 款之約
    定，被上訴人自得主張順延取得使用執照期間，並無違約情
    事。縱認系爭房屋買賣契約第12條第1 項關於申請使用執照
    期限之約定違反消費者保護法規定，亦應認全部約定無效，
    不得逕以97年7 月31日為取得使用執照之期限，而應按建造
    執照所載規定竣工期限計算取得使用執照期限，即自申報開
    工日95年11月9 日起算47個月，計算至99年10月9 日，再加
    計行政機關作業時間20天，是被上訴人於97年10月29日取得
    使用執照即可，且被上訴人已於98年7 月29日取得使用執照
    ，自無遲延之情事。又被上訴人並未接獲上訴人寄發之催告
    存證信函及解除契約之律師函，難認系爭房屋、土地買賣契
    約已合法解除。又上訴人迄98年9 月8 日止，皆未依約繳納
    款項及銀行核貸差額，經被上訴人去函催告，上訴人遲至98
    年9 月16日止仍未依約給付款項，被上訴人業於98年9 月17
    日依據系爭房屋買賣契約第23條及系爭土地買賣契約第10條
    之約定，以上訴人逾期仍未完成繳納款項為由，寄發存證信
    函通知解除契約並沒入已繳價金，上訴人之請求為無理由等
    語，資為抗辯。
三、原審為上訴人敗訴之判決，上訴人提起一部上訴，上訴聲明
    為：(一)原判決關於駁回被上訴人應給付上訴人55萬元及自95
    年8 月21日起至清償日止，按週年利率5%計算之利息部分廢
    棄。(二)上開聲明廢棄部分，被上訴人應給付上訴人55萬元及
    自95年8 月21日起至清償之日止，按週年利率5%計算之利息
    。被上訴人答辯聲明：上訴駁回。
四、本件不爭執事項：上訴人於95年8 月19日分別與被上訴人、
    林鴻聯簽訂系爭房屋買賣契約、系爭土地買賣契約，向被上
    訴人購買系爭房屋，及向林鴻聯購買系爭土地應有部分，總
    價金各為110 萬元（含停車位）、410 萬元，上訴人於次日
    各繳納房屋價款14萬元及土地價款41萬元。
五、本件爭點：
  (一)被上訴人是否負有於一定期限內取得使用執照之義務？
  (二)被上訴人於98年7 月29日取得使用執照是否具有可歸責之事
    由？
  (三)上訴人是否已合法解除契約？
六、按消費者保護法第17條第1 項、第2 項規定「中央主管機關
    得選擇特定行業，公告規定其定型化契約應記載或不得記載
    之事項。違反前項公告之定型化契約，其定型化契約條款無
    效。該定型化契約之效力，依前條規定定之。」、第16條規
    定「定型化契約中之定型化契約條款，全部或一部無效或不
    構成契約內容之一部者，除去該部分，契約亦可成立者，該
    契約之其他部分，仍為有效。但對當事人之一方顯失公平者
    ，該契約全部無效。」，消費者保護法施行細則第15條第1
    項、第2 項規定「定型化契約記載經中央主管機關公告應記
    載之事項者，仍有本法關於定型化契約規定之適用。中央主
    管機關公告應記載之事項，未經記載於定型化契約者，仍構
    成契約之內容。」。
  (一)查上訴人於95年8 月19日與被上訴人簽訂系爭房屋買賣契約
    ，購買系爭房屋，並與訴外人林鴻聯簽訂系爭土地買賣契約
    ，購買房屋坐落系爭土地應有部分，上訴人於95年8 月20日
    各繳納房屋價款14萬元及土地價款41萬元，有土地預定買賣
    契約書、房屋預定買賣契約書、房屋價款分期付款明細表、
    土地價款分期付款明細表在卷可稽（原審卷第87至95、96至
    139 、24至25頁）。兩造不爭執，可認為實。
  (二)次查，內政部公告之預售屋買賣定型化契約應記載及不得記
    載事項中關於「開工及取得使用執照期限」應記載事項之內
    容為：「(一)本預售屋之建築工程應在民國＿年＿月＿日之前
    開工，民國＿年＿月＿日之前完成主建物、附屬建物及使用
    執照所定之必要設施，並取得使用執照。但有下列情事之一
    者，得順延其期間：1.因天災地變等不可抗力之事由，致賣
    方不能施工者，其停工期間。2.因政府法令變更或其他非可
    歸責於賣方之事由發生時，其影響期間。(二)賣方如逾前款期
    限未開工或未取得使用執照者，每逾1 日應按已繳房地價款
    依萬分之五單利計算遲延利息予買方。若逾期3 個月仍未開
    工或未取得使用執照，視同賣方違約，雙方同意依違約之處
    罰規定處理。」，依消費者保護法第17條規定，如兩造間契
    約關於完成主建物並取得使用執照之應記載事項，違反內政
    部公告之定型化契約，其契約條款無效。
  (三)再查，系爭房屋買賣契約關於申請使用執照於第12條第1 項
    約定：「本預售屋之建築工程應在97年7 月31日之前完成主
    建物、附屬建物及使用執照所定之必要設施，並申請使用執
    照；如賣方提前完工，買方絕無異議，仍應依付款專項約定
    之工程進度按期繳納，不得藉此拒繳。但有下列情事之一者
    ，得順延其期間……二因政府法令變更或其他非可歸責於賣
    方之事由發生時，其影響期間。……」、第2 項約定：「賣
    方如逾前款期限未申請使用執照，每逾1 日應按已繳房地價
    款依萬分之五單利計算遲延利息予買方，若逾期6 個月仍未
    申請使用執照，視同賣方違約，雙方同意依第23條違約之處
    罰規定處理。」，上開關於被上訴人應於97年7 月31日前申
    請使用執照之約定，違反內政部公告定型化契約應記載事項
    規定應於特定日期前取得使用執照，依消費者保護法第17條
    規定，該違反部分即被上訴人應於97年7 月31日前申請使用
    執照之約定，為無效。
  (四)依消費者保護法施行細則第15條規定，中央主管機關公告應
    記載之事項，未經記載於定型化契約者，仍構成契約之內容
    。是以，兩造間契約內容應包含被上訴人應於一定期限內取
    得使用執照。經查，系爭房屋買賣契約第12條約定建築工程
    應在97年7 月31日之前完成主建物、附屬建物及使用執照所
    定之必要設施。參酌使用執照申請流程，如為一般申請案件
    即供公眾使用建物之處理時限為20日，有使用執照申請案件
    處理時限表在卷可稽（原審卷第78至79頁），可認申請使用
    執照所需工作天最多為20日，如以日曆天計算，約僅1 個月
    期間。是以97年7 月31日完工日加計1 個月，被上訴人於97
    年8 月31日前取得使用執照，可認為合理。
  (五)系爭房屋買賣契約關於取得使用執照之約定，係違反消費者
    保護法強制規定而為無效。被上訴人抗辯應按契約文義解釋
    ，伊於97年7 月31日前提出使用執照之申請即可等語，為無
    可採。又被上訴人自行審酌建築工程所需期限而於契約內明
    白約定於97年7 月31日之前完成主建物、附屬建物及使用執
    照所定之必要設施，自應對契約當事人負上開竣工期限內完
    工之契約責任；至建造執照內規定竣工期限應於申報開工日
    內47個月內竣工，係屬行政規範。上訴人抗辯應以建造執照
    規定47個月竣工期限計算取得使用執照期限，為無可採。
  (六)綜上，系爭房屋買賣契約中關於被上訴人應於97年7 月31日
    前申請使用執照之約定，為無效。依消費者保護法施行細則
    第15條規定，被上訴人於97年8 月31日前取得使用執照應構
    成兩造間契約之內容。
七、系爭房屋買賣契約第12條關於被上訴人應於97年7 月31日前
    申請使用執照之約定，為無效。被上訴人於97年8 月31日前
    取得使用執照應構成該條契約內容，業經認定詳前理由六所
    述。查：
  (一)被上訴人係於98年7 月29日取得系爭大樓使用執照，有臺北
    市政府都市發展局使用執照98使字第0283號在卷可稽（原審
    卷第23頁），被上訴人有遲延違約之事實，可以認定。
  (二)被上訴人為建築業者，有多年建築、售屋經驗，明知本件建
    案之建築執照記載其基地使用分區為科技工業區Ａ區，系爭
    大樓設計用途於地下一層係防空避難室兼停車空間、地上一
    樓係餐飲業、地上二層以上為策略性產業，嗣將2 層平面變
    更用途為社教設施（社會教育館），非供住宅使用，有臺北
    市政府都市發展局建造執照存根及存根附表、使用執照存根
    附表在卷可稽（原審卷第19、56至60、61至61-1頁），卻於
    系爭房屋買賣契約附件13住戶管理規約中，就全體區分所有
    權人及住戶之義務為規範，並於附件7 建材設備說明中，就
    各層設置衛浴設備、廚具設備、熱水供應設備、天然瓦斯設
    備為約定（原審卷第130 頁反面至第134 頁反面、第114 頁
    反面至118 頁反面），足認被上訴人預將系爭大樓充為住宅
    使用規劃出售，顯與系爭大樓所在基地土地使用分區用途及
    建築執照不符。被上訴人於97年6 月5 日提出使用執照之申
    請（原審卷第21頁），於98年6 月1 日公平會以98年6 月1
    日公壹字第0980005183號函作出決議以：「關於貴公司被檢
    舉銷售大直上城建案涉有違反公平交易法規定乙案，依現有
    事證，尚難認有違反公平交易法規定情事，惟為避免爾後觸
    法或影響交易秩序，貴公司於銷售建案時，應確保廣告內容
    不致引起消費者產生錯誤之認知與決定，以免違反公平交易
    法規定。」（原審卷第22頁），嗣於98年7 月29日臺北市政
    府核發使用執照。被上訴人應於97年8 月31日前取得使用執
    照，因銷售建案涉有違反公平交易法規定，至98年7 月29日
    始取得使用執照，核屬可歸責於被上訴人之事由。
  (三)綜上，被上訴人因可歸責於伊之事由，違反契約第12條關於
    一定期限內取得使用執照之約定，為可認定之事實。被上訴
    人抗辯因行政機關違反不當聯結禁止原則、依法行政原則，
    拒為審查、核發使用執照，係不可歸責於伊之事由等語，為
    不可採。
八、查：
  (一)系爭房屋買賣契約第23條第1 項約定：「賣方違反第11條、
    第12條第2 項及第21條之規定者，經買方催告相當期間，仍
    未能改善時，買方得解除本契約。解約時賣方除應將買方已
    繳之房地價款及遲延利息全部退還買方外，並應同時賠償房
    地總價款20% 之違約金。但該賠償之金額超過已繳價款者，
    則以已繳價款為限。」，依上開約定，被上訴人違反契約第
    12條第2 項關於使用執照之約定者，經上訴人催告相當期間
    仍未改善時，上訴人得解除契約，亦即上訴人應先踐行催告
    限期履行之程序，始有解除契約之權利。
  (二)上訴人於98年2 月4 日以土城郵局第40號存證信函催告被上
    訴人略以：「於95年8 月19日向瓏山林企業股份有限公司購
    買興建臺北市○○區○○路399 地號土地所興建之預售屋A1
    0 號9 樓，因合約第12條載明：本預售屋之建築工程應在97
    年7 月31日之前完成主建物、附屬建物及使用執照所定之必
    要設施，並申請使用執照；但截至目前為止已逾期半年多…
    …甲方（即上訴人）寄發存證信函要求乙方（即被上訴人）
    依合約第23條賣方違反合約第12條催告請於7 日內改善，若
    7 日內無法改善買方得解除本契約。解約時賣方除應將買方
    已繳之房地價款及遲延利息全部退還買方外，並應同時賠償
    房地總價款20% 之違約金。……」，有存證信函在卷可稽（
    原審卷第146 至148 頁）。上訴人未提出證據證明被上訴人
    有收受第40號存證信函之事實。關於「賣方違反合約第12條
    ，催告請於7 日內改善，若7 日內無法改善，買方得解除本
    契約」（即原審卷第148 頁第4 至6 行），上訴人本院100
    年9 月29日準備程序中陳述稱：「士林地院第148 頁正面第
    4 行至第6 行為解除意思表示，沒有送達對造之證據」（本
    院卷第35頁反面）。是上訴人未依系爭房屋買賣契約第23條
    第1 項約定催告被上訴人履行，為可認定之事實。
  (三)上訴人於98年8 月11日發函予「瓏山林企業有限公司」，內
    容略以：「……一台端以工業用地為建築基地，並未於買賣
    契約成立前明確告知（台端銷售人員以住宅用地告知買受人
    ）；事涉契約虛偽不正，本人（即上訴人）有權依據民法第
    92條為（買受）意思表示之撤銷……；亦有權依據民法第24
    5 條之1 第1 項第1 款及第3 款，對台端為損害賠償之請求
    。二台端並未依約（買賣契約書第12條）於97年7 月31日之
    前，完成主建物、附屬建物及使用執照所定之必要設施，並
    申請使用執照完訖，拖宕經年事證明確無訛。……本人早先
    存證信函要求台端說明釐清，亦如石沈大海未見下文。三依
    上二說明，本人有權依據買賣契約書第23條第1 款規定，為
    解除雙方買賣契約之法律主張；並依據上述契約條款及民法
    第259 條等規定，要求台端返還本人已繳之房地價款及遲延
    利息……。」，有98年8 月11日眾鼎法律事務所（98）生法
    字第065 號函在卷可稽（原審卷第50至51頁）。被上訴人否
    認收受上開函文。經查，上開函文記載收件人為「瓏山林企
    業有限公司」，並非被上訴人；且上開函文內容，並非依系
    爭房屋買賣契約第23條第1 項約定，催告被上訴人限期履行
    。不能認上訴人已依約踐行催告被上訴人履行之程序。
  (四)綜上，上訴人未依系爭房屋買賣契約第23條第1 項約定定相
    當期間催告被上訴人履行，依約不能取得解除契約之權利。
    上訴人主張解除契約不以先行催告為必要，核與系爭房屋買
    賣契約第23條第1 項約定不符。上訴人主張再以100 年10月
    26日民事辯論意旨狀之送達，對被上訴人為解除契約之意思
    表示等語（本院卷第51頁），不生解除契約之效力。從而，
    上訴人主張解約後，依系爭房屋買賣契約第23條第1 項、民
    法第259 條第2 款「受領之給付為金錢者，應附加自受領時
    起之利息償還之」之規定，請求被上訴人應給付上訴人55萬
    元及自95年8 月21日起至清償之日止，按週年利率5%計算之
    利息，為無理由。
九、綜上所述，上訴人主張本於系爭房屋買賣契約第23條第1 項
    、民法第259 條第2 款規定，請求被上訴人給付55萬元本息
    ，為無理由。原審為上訴人敗訴之判決，及駁回其假執行之
    聲請，並無不合。上訴意旨指摘原判決不當，求予廢棄改判
    ，為無理由，應予駁回。
十、本件事證已臻明確，兩造其餘攻擊防禦方法及未經援用之舉
    證，經審酌核與本件判決結果不生影響，不再逐一論述，附
    此敘明。
十一、據上論結，本件上訴為無理由，依民事訴訟法第449 條第
      1 項、第78條，判決如主文。
中    華    民    國    100   年    11    月    9     日
                    民事第二庭
                        審判長法  官  吳謙仁
                              法  官  蘇瑞華
                              法  官  李瓊蔭
正本係照原本作成。
不得上訴。
中    華    民    國   100    年    11    月    10    日
                              書記官  王才生